臺灣高等法院臺中分院刑事判決　　　　　　　 九十二年度上更(一)字第三一五號
　　上　訴　人
　　即 自訴 人　乙○○
　　　　　　　　丁○○
　　共　　　同
　　自訴代理人　甲○○
　　被　　　告　丙○○
右列上訴人因被告誣告案件，不服臺灣彰化地方法院八十九年度自字第九二號中華民
國八十九年九月二十五日第一審判決，提起上訴，經判決後，由最高法院發回更審，
本院判決如左：
    主      文
上訴駁回。
    理      由
一、自訴意旨略以：被告丙○○（下稱被告）與上訴人即自訴人乙○○、丁○○二人
    及已歿之朱振源等四人共有坐落彰化縣埔心鄉○○段四七四地號土地一筆，應有
    部分各為四分之一。被告於民國八十六年四月二十九日與朱振源之子朱芳敏二人
    共同經手將該筆土地出售予富盟建設開發有限公司（現已更名為隆慶公司，下稱
    富盟公司）建造房屋，售地總價新台幣（下同）一億二千二百二十四萬八千七百
    二十元，訂金款及第二期款共一千二百萬元由被告及朱芳敏分別領取，扣除稅金
    及佃農補償款等各項支出共七千五百四十萬五百八十元外，餘款四千六百八十四
    萬八千一百四十元，由被告分得四千零六十萬元，剩餘六百二十四萬八千一百四
    十元，再由自訴人乙○○、丁○○及朱振源分配領取，朱振源分得二百四十五萬
    五千四百二十七元，自訴人乙○○、丁○○二人各分得一百三十九萬六千三百五
    十六元。又前開土地原先有佃農二十二人，地主售地涉及其等利益，因補償問題
    發生爭議，經佃農訴請救濟及聲請實施假處分在案，富盟公司因無法建造亦起訴
    請求返還價金，因此造成三方面涉訟，被告見售地發生梗阻，無法領取價金，急
    於商討對策，謀求和解以平息訟爭，乃於八十六年八月十日召集全體共有人在甲○○律師事務所商議，被告請求自訴人等配合與三方面和解息訟，經協議推舉被
    告與富盟公司和解領款，並由被告領取上述土地價金及無條件補貼自訴人等二人
    及其他共有人六百萬元，嗣後各共有人對於出售四七四地號土地及畸零地之過戶
    蓋章，均應無條件提供，不得刁難；協議成立後，雙方各執協議書一份，被告即
    開發八十六年八月十日面額六百萬元之本票一紙予朱振源保管，俟被告領取土地
    價款後，即應無條件兌現。嗣被告於八十六年八月底與富盟公司成立和解並領取
    尾款，共領得四千零六十萬元，自訴人乙○○、丁○○僅各領取一百三十九萬元
    ，此協議條件，被告已享盡優厚條件，因此依照協議書約定補貼自訴人等六百萬
    元，純係補貼，並無附帶任何條件，更無所謂應以四七四地號土地及畸零地過戶
    與被告作為交換條件，但被告卻失信賴債，拒付補貼款，旋經自訴人等聲請法院
    強制執行。詎被告意圖使自訴人等受刑事處分，竟於八十八年十二月二十日對自
    訴人提起詐欺、偽造文書、侵占之自訴。因自訴人等並無任何詐欺、偽造文書及
    侵占之事實，業據台灣彰化地方法院及本院判決自訴人等無罪確定，被告顯係虛
    構事實，意圖使自訴人受刑事處分，因認被告所為涉犯刑法第一百六十九條之誣
    告罪嫌。
二、按犯罪事實應依證據認定之，無證據不得推定其犯罪事實；又不能證明被告犯罪
    者，應諭知無罪之判決，刑事訴訟法第一百五十四條、第三百零一條第一項分別
    定有明文。又誣告罪之成立，以犯人明知所訴虛偽為構成要件，若誤認有此事實
    ，或以為有此嫌疑，自不得遽指為誣告；誣告罪之成立以意圖他人受刑事處分或
    懲戒處分，而為虛偽之告訴告發報告者為要件，所謂虛偽係指明知無此事實故意
    捏造而言，若告訴人誤認有此事實或以為有此嫌疑，自不得指為虛偽，即難科以
    本罪，最高法院二十年上字第七一七號、四十年台上字第八八號判例可資參照。
三、自訴人等認為被告涉有誣告犯行，無非以被告另案自訴其等有詐欺等犯行，已經
    原審法院判決其等均無罪，本院另案亦判決駁回被告（即該案之自訴人）之上訴
    確定；各共有人之應有部分之比例，已經地政機關登記於土地登記簿；被告同意
    無條件補貼自訴人六百萬元，亦記載於協議書上等為其論據。惟被告堅詞否認有
    自訴人所指之誣告犯行，辯稱：前開土地乃被告之先祖朱茂著所遺留，其後由繼
    承人朱允單獨繼承，再由被告之父朱松及自訴人之祖父朱本繼承，朱松及朱本死
    亡後，朱松應有部分由被告單獨繼承，而朱本部分則由自訴人之父朱振興及伯父
    朱振源共同繼承，是該筆土地於八十四年三月八日解散原祭祀公業，辦理所有權
    登記時，被告之應有部分應為二分之一，而自訴人乙○○、丁○○之應有部分應
    各為八分之一，詎自訴人卻與案外人朱芳敏共同以不實之資料向地政機關辦理為
    不實之所有權登記，將被告之應有部分登記為與自訴人乙○○、丁○○相同，各
    為應有部分四分之一，自訴人等明顯有偽造文書及侵占被告之應有部分之事證；
    自訴人乙○○於八十六年八月九日至被告住處已言明前開地號土地及同段五０四
    、四八八、四八八之一等地號土地分割後剩餘畸零地全部移轉登記予被告，並要
    求被告支付「走路工」一百萬元予自訴人乙○○及丁○○各五十萬元，由其於翌
    日帶被告至另一共有人住處洽談，於八十六年八月十日在甲○○律師事務所，當
    場有乙○○、朱如玉、朱芳信（代理朱振源）、賴桂英（自訴人之母親），被告
    信以為乙○○必依照前之允諾，將前開互相交換後之畸零地移轉予被告，乃簽發
    開票日八十六年八月十日、未填到期日、面額六百萬元之本票予朱芳信收執，詎
    自訴人等未依約履行，而向法院聲請裁定及強制執行，謀取不法之利得，被告實
    無誣告之情事等語。經查：
  (一)被告曾於八十九年一月三日具狀向原審法院提起自訴，指稱：朱振源、乙○○、
    丁○○三人與伊經於八十六年八月十日曾就出讓彰化縣埔心鄉○○段四七四號土
    地簽訂協議書，其中第七條為「本件土地以及畸零地之過戶蓋章，各方均應無條
    件提供協助辦理，不為刁難」，第八條為「富盟建設公司開發之仟佰陸拾肆
    元之本票一張以及甲方（即自訴人）開發之陸佰萬元本票一張，均交乙方（即朱
    振源）保管」，詎朱振源等三人未依約將前揭土地移轉給伊，伊拒支付前開六百
    萬元，被告三人對自訴人無債權關係，竟違反前述協議書第七條、第八條之規定
    ，向原審法院聲請對前揭六百萬元本票准許強制執行，因認朱振源等三人所為涉
    犯刑法第二百十條偽造文書、第三百三十五條侵占與第三百三十九條詐欺等罪嫌
    。其中朱振源於訴訟中之八十九年一月二十一日死亡，經原審法院判決諭知不受
    理，其餘乙○○、丁○○二人則經原審法院以不能證明犯罪而判決諭知均無罪，
    嗣本案被告不服而提起上訴，復經本院及最高法院另案判決駁回上訴確定，有本
    院調閱台灣彰化地方法院八十九年度自字第二號、本院八十九年度上字第八九三
 號刑事卷證影印存卷及最高法院九十一年度台上字第六三五０號刑事判決可稽。
  (二)被告陳稱：前開四七四地號土地一筆（原係多筆合併為一筆），原係被告之祖先
    朱茂著所遺留，而由被告及自訴人及其他繼承人共同繼承，依應繼分比例，被告
    應得之應有部分，應為二分之一，自訴人之應有部分應為八分之一，但於辦理解
    散祭祀公業登記時，被告與自訴人等之應有部分卻登記為均等即均為四分之一之
    事實，固據其提出繼承系統表、土地登記簿謄本等為憑，並有自訴人提出之其他
    同為繼承取得之他筆土地登記簿謄本等件在卷可稽。苟如被告所述之應繼分比例
    非虛，則前開土地，按之被告所主張應繼分比例，被告應取得之應有部分為二分
    之一，而自訴人之應有部分各為八分之一，何以辦竣登記後，被告之應有部分有
    短少不足情形？自訴人等反而增多？被告本於上開其對於應繼分比例之認知，懷
    疑自訴人等有勾串偽造文書及侵奪其應繼分之情事，其認為自訴人等就前開土地
    既僅能取得各八分之一之應有部分，始符合其應繼分之比例，則該筆土地出賣價
    金，自訴人等自亦僅得享有相當於各八分之一之價金。自訴人等雖不否認被告提
    出之繼承系統表上關於被告與自訴人間親屬輩分記載之真實性，惟否認被告就前
    開土地應繼分比例之主張，陳稱：被告與自訴人乙○○、丁○○及已朱振源等
    四人共有坐落上開土地，每人應有部分各四分之一，此業經明載諸土地登記簿謄
    本上，所謂被告應有部分應為二分之一，自訴人等應有部分僅各為八分之一云云
    ，究竟有何證據可資憑按，被告空口主張，何足採憑等語，足見被告與自訴人等
    對於前開土地雙方應有部分應登記之比例究為若干，各有主張，並非有一致之共
    識，先予說明。
  (三)被告與自訴人等所簽立之協議書載明：「立協議書人丙○○（甲方），朱振源（
    乙方）朱芳信代理，乙○○、丁○○（丙方）朱如玉代理，茲為出讓埔心鄉○○
    段四七四號土地，協議如左：．．．二甲方應無條件補貼乙、丙方新台幣陸佰萬
    元。．．．六建設公司尚餘尾款加上甲方補貼之陸佰萬元款由丙方分得１／３，
    其餘由乙方取得。七本件土地以及畸零地之過戶蓋章，各方均應無條件提供協助
    辦理，不得刁難。八富盟建設公司開發之參仟參佰陸拾肆元之本票一張，以及甲
    方開發之陸佰萬元本票一張，均交乙方保管」等語（見原審卷第十一頁），自訴
    人雖陳稱：六百萬元係被告應無條件給付之金錢，與畸零地之移轉登記乃屬二事
    等語，被告則辯稱：依據此協議書之記載，該六百萬元係自訴人等應配合伊畸零
    地移轉登記之代價等語，究竟該協議書記載之真意為何？雙方各執己見，且因記
    載過於簡略，難以推敲被告之主張是否真實？況被告於上開土地出賣於富盟公司
    後，自訴人既陳明係因該土地之佃農起訴並聲請假處分，才由被告與自訴人等及
    朱振源商討對策，謀求和解以平息訟爭，此似與上開土地價金之分配無關，則被
    告於代自訴人等與朱振源返還定金六百萬元予買受人富盟公司後，何以又須無條
    件補貼自訴人及朱振源共六百萬元？其原因為何？自訴人等對於被告允諾給付六
    百萬元之事由為何？亦語焉不詳。且被告與朱振源於八十四年一月二十五日曾就
    與上開土地相鄰之畸零地即同段（原為舊館段）四八七、四八八、四八八之一、
    五０三、五０四號等五筆土地達成分配決議，朱振源分配部分為地號四八七、五
    ０三及四八八之五點二一坪之土地，配合建物為六棟別墅住家；而被告分配部分
    為地號四八八之四十二點二坪、四八八之一及五０四號土地，此有被告提出之切
    結書影本一份可稽（見原審卷第三八、三九、五０、五一頁），此洽與被告所主
    張自訴人等與朱振源應移轉登記予被告之畸零地部分相同，與上開協議書第七點
    之文意亦較相近，難認被告係屬憑空捏造；雖被告之上開主張同因前開協議書之
    記載過於簡略，難以推敲其主張是否真實？然而，被告認為自訴人等未履行四八
    八、四八八之一及五０四號畸零地應有部分之移轉登記予被告，即對其行使本票
    權利，有詐欺之嫌，縱使出於被告對協議內容之主張所致，亦難認其係虛構事實
    ，有誣陷自訴人之故意。
  (四)至證人即繕寫上開協議書之律師甲○○雖於另案詐欺案中證述本件協議書係因本
    件土地為雙方共有，經與建設公司訂約要蓋房屋後發生糾紛，故雙方至其律師事
    務所協議，要給建設公司興建房屋，甲方（指被告）依第二條約定要無條件補貼
    乙、丙方（即自訴人）六百萬元，該協議書旨在解決埔心鄉四七四地號土地問題
    ，與畸零地無關，因協議書內並未說明係何筆土地之畸零地，也未表明給何人，
    只是記明如要過戶時，均不得刁難，須無條件協助而已等情（見八十九年自字第
    二號詐欺卷第五五頁），然證人甲○○律師仍係本件自訴人之代理人，與本件被
    告在訴訟程序上係立於對立之角色，故其證言是否公正不偏袒，已難令人無疑，
    況其亦自承上開協議書係由乙○○、朱如玉、朱芳信及被告四人自行在外協議完
    妥，並由陳秀菊（即自訴人乙○○之妻）親擬協議書草稿後，使帶同上列個人至
    其律師事務所商請其代寫協議書，除該草稿外，並由乙○○在旁口述，其並未參
    與兩造間協議、調停或仲裁等情（見本院更審卷第九五頁之上訴理由第五點），
    是證人甲○○既未實質參與兩造間之協議過程，而僅係依陳秀菊所擬之草稿及乙○○之口述而繕寫該協議書，並致該協議書有前開過於簡略不明確之處，又何能
    明確證明上情屬實？自難憑證人甲○○上開證詞即為被告不利之認定。
四、綜上所述，本案被告前自訴自訴人涉犯偽造文書、侵占及詐欺罪嫌，雖因原審法
    院及本院另案審理結果，認定證據不足以證明自訴人等犯行而判決無罪確定，但
    被告係本於其對於前開土地應繼分比例之確信，及協議書約定內容之主張，並提
    出懷疑之事證，訴請究辦，核與雙方因土地應有部分登記及共同出售富盟公司前
    開土地之價金分配所衍生之民事糾葛有關，尚有待循民事程序救濟途徑解決，不
    能因此遽認被告有何誣告之犯意。此外，復查無其他積極證據足認被告有如自訴
    人等所訴之誣告犯行，故揆諸首開說明，原審以被告犯罪不能證明，而諭知被告
    無罪之判決，經核無不當，自訴人等猶執陳詞以原判決諭知被告無罪為不當云云
    提起上訴，為無理由，應駁回其上訴。
五、自訴人上訴意旨另以：被告於八十九年五月間向臺灣彰化地方法院檢察署具狀告
    訴自訴人乙○○及丁○○於前揭時地，以願將前開地號土地及同段五０四、四八
    八、四八八之一等地號土地分割後剩餘畸零地全部移轉登記予被告為由，要求被
    告支付「走路工」一百萬元予乙○○及丁○○各五十萬元，並由被告開立五十萬
    元本票二張交予自訴人，認自訴人涉犯刑法第三百三十九條、第三百四十二條等
    罪嫌部分，業經該署檢察官偵查明確後對自訴人為不起訴處分確定，因認被告就
    此部分亦涉誣告罪嫌而追加自訴云云。惟查，自訴人提起自訴之事實，因不能證
    明被告犯罪而應為無罪之諭知，已如前述，則自訴人於上訴後所追加之此部分事
    實，與自訴人起訴之事實間即無裁判上一罪之關係，非起訴效力所及，本院自無
    從併為審理，附此敘明。
六、據上論斷，應依刑事訴訟法第三百六十八條，判決如主文。
中      華      民      國      九十三  年      八      月      三十一  日
                                臺灣高等法院臺中分院刑事第九庭
                                      審判長法  官  陳  筱  珮
                                            法　官　趙　春　碧
                                            法  官  張  國  忠
右正本證明與原本無異。
如不服本判決應於收受送達後十日內向本院提出上訴書狀，其未敘述上訴之理由者並
得於提起上訴後十日內向本院補提理由書（均須按他造當事人之人數附繕本）。
                                            書記官　林　玉　惠
中      華      民      國      九十三  年      九      月      一      日
                                                                        Ａ
